臺灣高等法院刑事判決　　　　　　　　96年度上易字第1329號
上　訴　人　臺灣宜蘭地方法院檢察署檢察官
被　　　告　丙○○
上列上訴人因被告竊盜案件，不服臺灣宜蘭地方法院95年度易更
字第3 號，中華民國96年5月2日第一審判決（起訴案號：臺灣宜
蘭地方法院檢察署94年度偵字第2502號），提起上訴，本院判決
如下：
    主  文
上訴駁回。
    理  由
一、本案經本院審理結果，認第一審判決對被告丙○○為無罪之
    諭知，核無不當，應予維持，並引用第一審判決書記載之證
    據及理由（如附件）。
二、檢察官上訴意旨以：被告不負自證己無罪之責，惟目前之刑
    事訴法既已刑事訴訟制度調整為改良式當事人進行主義，且
    刑事訴訟法第一百六十一條之一亦賦予被告得就被訴事實指
    出有利之證明方法之權利，則被告對其辯解，至少應指出具
    體之證明方法以供查證，然本件被告提出之辯解予以窮盡調
    查之能事，仍無法相信被告之辯解有何可以採信之處，故被
    告所稱其持有之支票，係由「阿德」交付等語，應屬臨訟杜
    撰卸責之詞，自不足以採信，從而本件既無法證明被告持有
    之支票之來源為正當，則該支票應係由被告所竊取無訛，原
    審未予審酌，猶認本件不足以證明被告涉嫌犯罪，自有未洽
    云云。
三、經查，刑事訴訟法第一百六十一條已於九十一年二月八日修
    正公布，其第一項規定：檢察官就被告犯罪事實，應負舉證
    責任，並指出證明之方法。因此，檢察官對於起訴之犯罪事
    實，應負提出證據及說服之實質舉證責任。倘其所提出之證
    據，不足為被告有罪之積極證明，或其指出證明之方法，無
    從說服法院以形成被告有罪之心證，基於無罪推定之原則，
    自應為被告無罪判決之諭知，最高法院著有九十二年臺上字
    第一二八號判例可資參照。被告所舉「阿德」之人雖因真實
    姓名不詳無從傳拘到院，而所提供之連絡電話又查係證人李
    李振清所申請交付予其子即證人乙○○使用，有中華電信股
    份有限公司出具之該「0000000000」號行動電話
    申請使用人資料一份在卷可參，而證人李振清、乙○○與被
    告並不相識，且證人並非「阿德」之男子，亦據本院傳喚證
    人李振清、乙○○到院結證明白，是被告所舉之證明確屬無
    從查證，然被告持有被害人甲○○所失竊之支票一紙，其原
    因或確如被告所辯係「阿德」之人所交付，或為其拾得之遺
    失物，或為其收受之贓物，是此支票之來源多端，單憑被告
    持有失竊之系爭支票一紙，實無從據此推論被告有竊盜之積
    極行為事實，是檢察官所舉之證據，尚無從說服法院以形成
    被告有罪之心證，況參諸被告已年逾四十歲，無屬完全無社
    會經驗之人，對於票據之使用並非全然無知，苟其明知系爭
    支票為其竊得之物，豈可能利用其本人之羅東鎮農會北門分
    部之帳戶，提示兌領，而自曝其持有贓物之行為，是被告所
    辯雖無從進一步查證，然觀諸被告所陳與「阿德」認識之經
    過及場合，被告未能真確了解「阿德」之姓名及住所，非無
    可能，是被告所辯非全然不可信，是以「證據有疑，利於被
    告」之證據法則，自應為有利於被告之認定。綜此，原審以
    被告竊盜犯行不能證明，而為被告無罪之諭知，經核其認事
    用法並無不合。本件公訴人之上訴意旨，仍執陳詞，指摘原
    判決不當，難認為有理由，應予駁回。
據上論結，應依刑事訴訟法第373條、第368條，判決如主文。
本案經檢察官游明仁到庭執行職務。
中　　華　　民　　國　　96　　年　　8 　　月　　10　　日
　　　　　　　　　刑事第十五庭審判長法　官  吳昭瑩
    　　　　　　　　　　　　　　　  法　官  蘇隆惠
　　　　　　　　　　　　　　　　　  法　官  李釱任
以上正本證明與原本無異。
不得上訴。
                                    書記官  洪秋帆
中　　華　　民　　國　　96　　年　　8 　　月　　13　　日
附件：
臺灣宜蘭地方法院刑事判決　　　　　　　 95年度易更字第3號
公　訴　人　臺灣宜蘭地方法院檢察署檢察官
被　　　告　丙○○　女　46歲（民國○○年○月○○日生）
　　　　　　　　　　身分證統一編號：Ｚ000000000號
　　　　　　　　　　住宜蘭縣冬山鄉○○路○段290巷18號
　　　　　　　　　　居臺北縣新店市○○路19巷20號2樓
上列被告因竊盜案件，經檢察官提起公訴（94年度偵字第2502號）
，本院判決如下：
    主  文
丙○○無罪。
    理  由
一、公訴意旨略以：被告丙○○意圖為自己不法之所有，於民國
    94年1月2日左右，在不詳地點，竊取甲○○所有由游志通所
    簽發付款人為羅東鎮農會民權分部、帳號為000000000號、
    支票號碼為ＦＡ0000000號、票載發票日為94年3月31日、
    面額為新台幣（下同）13萬元之支票一紙，於得手後，於94
    年3月31日透過其在羅東鎮農會北門分部所開設之帳戶為付
    款之提示，惟因游志通業於94年3月29日向羅東鎮農會民權
    分部申請掛失止付而不獲付款，因認被告涉有刑法第320條
    第1項竊盜罪嫌。
二、公訴人認被告涉有上皆竊盜犯罪，係以案外人甲○○之支票
    遺失後，被告持該紙支票提示付款為其主要論據。訊據被告
    固坦承有持案外人甲○○遺失支票，於94年3月31日透過其
    羅東鎮農會北門分部所開設之帳戶為付款之提示等情不諱，
    惟堅詞否認有竊盜犯行，並辯稱：之前伊在特種場合工作，
    於92年底認識綽號「阿德」男子，於93年底開始是普通朋友
    的交往，「阿德」在伊身上花很多錢，阿德說在做免洗餐具
    的生意，於93年上半年阿德還蠻闊氣，到93年下半年生意就
    開始不好，由於「阿德」之前對伊很好，所以伊陸陸續續借
    錢給「阿德」很多次，有時借幾百或幾千，總共大概有7、8
    萬元，到93年底，伊因為經濟不好跟「阿德」要錢，阿德說
    在94年3月會還錢，於94年3月初「阿德」約在羅東民權路青
    葉超市見面，「阿德」就交付本件支票，伊跟「阿德」說沒
    有欠那麼多錢，但「阿德」說剩下的錢就是給伊的，後來票
    提示的時候，才知道這張票已經辦理掛失等語。
三、按犯罪事實應依證據認定之，無證據不得認定其犯罪事實；
    另不能證明被告犯罪者，應諭知無罪之判決，刑事訴訟法第
    154條第2項、第301條第1項分別定有明文。又刑事訴訟法上
    認定犯罪事實所憑之證據，雖不以直接證據為限，間接證據
    亦包括在內，然而無論直接證據或間接證據，其為訴訟上之
    證明，須於通常一般之人均不致有所懷疑，而得確信其為真
    實之程度者，始得據為有罪之認定，惟採用間接證據時，必
    其所成立之證據，在直接關係上，雖僅足以證明他項事實，
    而採此他項事實，本於推理之作用，足以證明待證事項者，
    方為合法，若係憑空之推想，則尚非間接證據，且如未發現
    相當證據，或證據不足以證明，自不能以推測或擬制之方法
    ，以為裁判之基礎，最高法院分別著有76年台上字第4986號
    、32年上字第67號、40年台上字第86號判例可資參照。
四、經查：
　(一)本件支票係由案外人游志通所簽發，交由案外人吳金維作為
　  給付貨款之用，再由案外人吳金維背書轉讓與案外人甲○○
    以清償貨款之用，嗣案外人甲○○於94年1月2日中午12時許
    ，在宜蘭縣羅東鎮○○街與民生路口發現被竊，案外人甲○○經由案外人吳金維告知支票遺失後，由案外人游志通於94
    年3月29日申報票據掛失止付，而被告於94年3月31日透過其
    在羅東鎮農會北門分部所開設之帳戶為付款之提示等情，業
    據案外人游志通、吳金維、甲○○於警訊中證述在卷（參見
    警卷第4頁至第9頁甲○○、吳金維、游志通警訊筆錄），並
    有臺灣票據交換所宜蘭縣分所94年4月8日台票宜字第055 號
    函檢送之票據正背面、退票理由單、掛失止付票據提示人資
    料查報表、遺失票據申報書等影本在卷可參。
  (二)本件被告於事發後，關於其支票之來源，辯稱係由綽號「阿
    德」男子所交付作為清償借款之用，關於「阿德」男子是否
    存在，被告曾辯稱青葉超市負責人游正義可資證明。惟據游
    正義於警訊中證稱：2年前伊就不曾見過被告，約94年3月份
    時被告有到超商內向伊借3千元，之後就未見過被告，被告
    也未還伊錢，伊不認識綽號「阿德」男子，也沒有看過被告
    與「阿德」男子一同前往青葉超市打電玩等語（參見警卷第
    18頁94年9月16日警訊筆錄）。是證人游正義所證稱並無目
    睹「阿德」之男子等語，與被告所辯不符。但於刑事訴訟程
    序中，被告無自證無罪之義務，縱被告之辯解不可採，依刑
    事訴訟法第154條第2項之規定，仍應依積極證據認定被告犯
    罪之事實，不得僅以被告辯解不成立，即反面認定被告犯罪
    事實。本件被害人甲○○之證述，僅能證明本件支票確由甲○○所遺失。被告雖有持遺失之支票提示付款，但不能遽而
    推論被告支票之來源即係自被害人甲○○處竊取。況支票本
    屬流通性之有價證券，任何人皆得以無記名或記名背書方式
    轉讓票據，此可從本件支票係由案外人游志通所簽發，而依
    序由案外人吳金維、甲○○因給付貨款之關係而持有可知。
    被告縱有因前與「阿德」之間關係密切，而謊稱不知「阿德
    」之年籍姓名資料，以維護「阿德」不受刑事訴究之嫌。但
    如本件支票係遭被告所竊取，被告明知為竊得他人之支票，
    竟透過本身開設於羅東鎮農會北門分部帳戶提示付款，而藉
    此留下自身資料以供他人循線追查，縱至愚之人亦不可能冒
    險為之，是被告辯稱支票係由他人所交付一節，尚非無稽。
    依上說明，本件既有上述疑點，依罪疑惟輕之原則，自應為
    被告有利之認定。此外又查無任何積極證據，足認被告確有
    公訴人所指之竊盜犯行，不能證明被告犯罪，依法應諭知無
    罪之判決。
據上論斷，應依刑事訴訟法第301條第1項，判決如主文。
本案經檢察官吳廣莉到庭執行職務
中　　華　　民　　國　　96　　年　　5 　　月　　2 　　日
                  刑事第四庭  審判長法  官  謝佩玲
                            　  　　法　官  蘇錦秀
                            　　  　法　官  辜漢忠
以上正本證明與原本無異。
如不服本判決應於收受本判決後10日內向本院提出上訴書狀，其
未敘述上訴理由者，並得於提起上訴後10日內向本院補提理由書
狀(均須按他造當事人之人數附繕本)「切勿逕送上級法院」。
                                    書記官  許麗汝
中　　華　　民　　國　　96　　年　　5 　　月　　3 　　日
